高雄高等行政法院判決
　　　　　　　　　　　　　　　九十四 年度訴字第七六六號
　　　　　　　　　　　 民國九.
原　　　告　甲○○
被　　 告　臺南縣稅捐稽徵處
代　表　人　乙○○處長
訴訟代理人　丁○○
　　　　　　丙○○
上列當事人間因土地增值稅事件，原告不服台南縣政府中華民國
九十四年七月十九日府行法字第０九四００八六九二六號訴願決
定，提起行政訴訟。本院判決如下：
　　主  文
原告之訴駁回。
訴訟費用由原告負擔。
　　事  實
甲、事實概要：
　　緣坐落台南縣仁德鄉○○段一一五七、一一五七─一、─二
    、─四、─五、─六、─七、─八、─九、─十一、─十二
    、─十三地號等十二筆土地（下稱系爭土地）原由坐落同段
    母號一一五七、一一六一、一一六二、一一六三、一一六九
    、一一七０、一一七一地號等六筆土地先合併後再分割出來
    ，其合併及分割過程為：原坐落台南縣仁德鄉○○段一一五
    四、一一五五、一一五七、一一五八、一一五九、一一六一
    、一一六二、一一六三、一一六九、一一七０、一一七一地
    號等十一筆應稅土地原為訴外人陳金安所有，原告與訴外人
    陳君豪於民國（下同）九十二年六月向陳金安購買上述十一
    筆應稅土地應有部分各一／一０００００以取得共有關係，
    九十二年六月又共同購買坐落台南縣關廟鄉○○○段八六一
    地號農業用地各取得應有部分一七五０四╱一０００００（
    原告)、五七０八八／一０００００ (陳君豪)、二五八五八
    ／一０００００（陳金安）；原告與陳金安向陳君豪購買坐
    落台南縣關廟鄉○○段七七─七０、九七─一、一一０、一
    一０─二、一一一、一一二、一七０─一地號七筆農業用地
    應有部分各一/一０００００；陳君豪與陳金安向原告購買
    坐落台南縣關廟鄉○○段七七─七二地號農業用地應有部分
    各一／一０００００，造成二十筆土地共有事實，其後即於
    同年七月以分割後價值減少在一平方公尺單價以下，依財政
    部八十一年七月六日台財稅第八一０二三八七三九號函釋規
    定，逕向地政機關辦理共有物分割。共有物分割後，原告與
    陳君豪取得坐落台南縣仁德鄉○○段一一五七、一一五八、
    一一五九、一一六一、一一六二、一一六三、一一六九、一
    一七０、一一七一地號等九筆應稅土地 (各應有部分一╱二
    ），陳金安取得坐落台南縣仁德鄉○○段一一五四地號應稅
    土地及坐落台南縣關廟鄉○○○段八六一地號、坐落台南縣
    關廟鄉○○段七七─七０、七七─七二、九七─一、一一０
    、一一０─二、一一一、一一二、一七０─一地號等九筆農
    業用地，餘坐落台南縣仁德鄉○○段一一五五地號應稅土地
    由三人各應有部分三九三二╱一００００（原告）、三九五
    一╱一００００（陳君豪）、二一一七╱一００００ (陳金
    安）。同年十月坐落台南縣仁德鄉○○段一一六二分割出一
    一六二─一、─二地號，一一六三地號分割出一一六三─一
    、─二地號之後，太子段一一五七地號土地，旋於九十二年
    十一月五日合併太子段一一六一、一一六二、一一六三、一
    一六九、一一七０、一一七一地號等六筆土地，並於同日分
    割成一一五七、一一五七─一至一一五七─一五地號等十六
    筆土地（含系爭土地），其後原告將分割後取得之系爭土地
    移轉予訴外人蔡惠美，並於九十三年三月十六日向被告所屬
    新化分處申報土地移轉現值，經核定土地增值稅為零。嗣經
    被告所屬新化分處查獲原告係利用應課徵土地增值稅之土地
    與不課徵土地增值稅之農業用地先形成共有關係後，再辦理
    共有物分割，並藉平均地權條例施行細則第二十三條第一項
    規定，經共有物分割，提高系爭土地之前次移轉現值，使系
    爭土地之移轉現值由原來七十七年八月新台幣（下同）一、
    ０００元、七００元遽然提高至一九、二四二．九元、二一
    、五六八．二元，致於再移轉時因為無漲價而土地增值稅稅
    額為零，基於上述稅捐規避之事實，被告所屬新化分處乃依
    據財政部九十三年八月十一日台財稅字第０九三０四五三九
    七三０號令及稅捐稽徵法第二十一條規定，以系爭土地分割
    前經加權平均計算前次移轉現值每平方公尺七十七年八月一
    、０００元（0000000╱00000000）、七十
    七年八月七００元（三一八一八八╱00000000）、
    七十七年十月一、０００元（七０六五００╱000000
    00）、七十七年十月七００元（二０三三一九╱0000
    0000）、九十二年六月一四、九五０元（五三╱000
    00000）、九十二年六月一七、八００元（一四七╱0
    0000000）為原地價，重新計算漲價總數額，補徵系
    爭土地之土地增值稅計三、五五九、六四八元。原告不服，
    申請復查，未獲變更，提起訴願，亦遭決定駁回，遂提起本
    件行政訴訟。
乙、兩造之聲明：
一、原告未於言詞辯論期日到場，惟據其所提出之書狀聲明求為
    判決：
（一）訴願決定及原處分（含復查決定）均撤銷。
（二）訴訟費用由被告負擔。
二、被告聲明求為判決：
（一）原告之訴駁回。
（二）訴訟費用由原告負擔。
丙、兩造主張之理由：
一、原告未於言詞辯論期日到場，惟據其所提出之書狀，起訴意
    旨略謂：
（一）按租稅乃國家獲得財政收入之目的，以租稅高權對人民所
      課徵無對待給付之金錢給付，因此稅法乃侵害人民權利之
      法律，故憲法第十九條規定「人民有依法律納稅之義務」
      ，質言之，國家非有法律為依據不得課與人民租稅義務，
      即為租稅法定原則。而租稅法定原則之意義係指有關人民
      納稅義務之事項，均須以「法律」為之，租稅之核課與徵
      收更必須依據法律規定為之。租稅法定原則之理論基礎則
      係稅捐金錢之給付，必須根據法律課徵，亦即從法治國家
      原則與民主國家原則導出稅捐法定主義。任何以成立稅捐
      義務為目的之法律規範，其內容、標的、目的及範圍必須
      相當明確，且有一定之界限，俾使稅捐負擔可以衡量，使
      國民可以預測及概算其租稅負擔。故租稅法定原則之內容
      ，舉凡納稅主體、稅目、稅率、納稅方法及租稅減免、優
      惠等項目，皆應以法律明定。「租稅法定原則」之精神在
      於法律明確規定之租稅項目，原則上，不得比照，比附援
      引或類推適用其他法令規定，或者另以命令作不同之規定
      ，以增加人民租稅負擔，或甚至於增列法律所無之限制，
      導致限縮，擴張母法之適用，否則即屬違反租稅法定原則
      。
（二）依前揭「租稅法定原則」，租稅之構成要件均應以形式意
      義之法律定之，不得授權行政機關制定。現行實務上「共
      有土地分割」課徵土地增值稅之依據，乃土地稅法施行細
      則第四十二條第二項及財政部發布之相關函釋，然而該二
      者皆屬法規命令而非法律。不可諱言，法律之內容不能鉅
      細靡遺，立法機關自得授權行政機關發布命令為補充規定
      ，惟依司法院釋字第三六七號解釋意旨，行政機關對於所
      執行之法規，僅僅針對執行法律有關之細節性、技術性之
      事項具有詮釋權，至於攸關人民負擔租稅義務之課稅要件
      ，非屬行政機關實行詮釋權之範圍。此參酌憲法第十九條
      、司法院釋字第二一七號解釋，關於課稅要件之重要特徵
      ，如課稅主體、課稅客體、課稅準及稅率，必須由形式意
      義之法律予規範，不得授權行政機關以法規命令定之。以
      共有土地分割前與分割後所取得土地公告現值是否相等決
      定應否課徵土地增值稅，要屬「課稅要件」，非為執行租
      稅法律之細節性、技術性事項，乃「國會保留」之事項，
      不得以法規命令訂定。縱使土地稅法及平均地權條例授權
      行政機關針對共有土地分割訂定課徵土地增值稅之辦法亦
      屬違反「國會保留」，更何況土地稅法或平均地權條例並
      無如此授權。
（三）又被告引用財政部九十三年八月十一日台財稅字０九三四
      五三九七三號函：「利用應稅與免稅土地辦理共有物分割
      逃漏土地增值稅案件，應依實質課稅原財課稅」，為補徵
      系爭土地增值稅依據。然不問「應稅與免稅土地辦理共有
      土地分割」是否符合土地分割定義，實則，實質課稅原則
      之適用除必須具備「形式外觀與直實實質不一致」、「如
      按形式課稅，將無法以實現量能課稅之公平或平等」，以
      及「引用實質課稅原則之一方，負有主張與舉證責任」、
      「實質課稅原則之運用，有其不可逾越之界限。由於事實
      關係之稅法上評價，必須根據法定稅捐構成要件加以運用
      分析，因此．固然從實質課稅原則開始發展，然其最終，
      絕不可將法律構成要件中所未涵蓋之文義予以經濟性之涵
      括」。即「稅法構成要件之決定，仍應保留予具有民生基
      礎之立法者，係屬國會保留之範疇，經濟觀查法（實質課
      稅原則）之運用並不能直接填補法定稅法構成要件之缺陷
      ，而規避租稅構成要件法定主義之要求」。上揭財政部函
      釋縱然係為維護租稅公平，然而「法律」既無明文規定共
      有地分割應課徵土地增值稅，則該函解釋顯失依據。
（四）綜上所述，訴願決定及原處分未加詳查課徵系爭土地增值
      稅是否符合租稅法定原則，逕依上揭財政部函釋及稅捐稽
      徵法第二十一條規定補徵原告土地增值稅，顯有違誤，請
      鈞院判決如訴之聲明所載。
二、被告答辯意旨略謂：
（一）土地稅法第二十八條前段規定：「已規定地價之土地，於
      土地所有權移轉時，應按其土地漲價總數額徵收土地增值
      稅‧‧‧。」同法第三十一條第一項第一款規定：「土地
      漲價總數額之計算，應自該土地所有權移轉或設定典權時
      ，經核定之申報移轉現值中減除左列各項後之餘額，為漲
      價總數額：一、規定地價後，未經過移轉之土地，其原規
      定地價。規定地價後，曾經移轉之土地，其前次移轉現值
      。‧‧‧。」同法施行細則第四十二條第二項規定：「分
      別共有土地分割後，各人所取得之土地價值與其分割前應
      有部分價值相等者，免徵土地增值稅；其價值減少者，就
      其減少部分課徵土地增值稅。」同法施行細則第四十七條
      規定：「本法第三十一條所稱土地漲價總數額，在原規定
      地價後曾經移轉之土地，於所有權移轉或設定典權時，以
      其申報移轉現值超過前次移轉時申報之現值之數額為準。
      」稅捐稽徵法第二十一條第二項規定：「在前項核課期間
      內，經另發現應徵之稅捐者，仍應依法補徵或並予處罰；
      在核課期間內未經發現者，以後不得再補稅處罰。」平均
      地權條例施行細則第二十三條第一項規定：「已規定地價
      之土地分割時，其分割後各宗土地之原規定地價或前次移
      轉申報現值、最近一次申報地價及當期公告土地現值之總
      和，應與該土地分割前之地價數額相等。」財政部九十三
      年八月十一日台財稅字第０九三０四五三九七三０號令規
      定：「原持有應稅土地之土地所有權人，利用應稅土地與
      免徵或不課徵土地增值稅之土地，取巧安排形成共有關係
      ，經分割後再移轉應稅土地者，無論再移轉時之納稅義務
      人是否為原土地所有權人名義，依實質課稅原則及土地稅
      法第二十八條、第三十一條規定，該土地於分割後再移轉
      時，應以其分割前之原規定地價或前次移轉現值為原地價
      ，計算漲價總數額課徵土地增值稅。本解釋令發布前類此
      上開經共有分割且再移轉之案件，應依上述規定補徵其土
      地增值稅。‧‧‧」。
（二）按租稅法之法源包括憲法、法律、命令、解釋、判例及條
      約等，由於法律位階不同，故有法律不得牴觸憲法，命令
      不得牴觸憲法或法律之規定，以定其效力；換言之，上列
      各項均係租稅法之法源，故行政機關所為之解釋函令固屬
      一種行政命令，然其並非全然排除其適用上適法性，解釋
      函令之規定既為實施母法而設，則祇要不逾越母法規定之
      範圍，仍屬租稅法法源之一，本身自有其效力要無疑義。
      又按司法院釋字第二八七號解釋「行政機關基於法定職權
      ，就行政法規所為之釋示，係闡明法規之原意，性質上並
      非獨立之行政命令，固應自法規生效之日起有其適用。」
      之意旨，上開財政部解釋令旨在闡明土地稅法相關法條之
      真意，使條文得為正確之適用，解釋本身並無創設或變更
      法律之效力，自不生何時生效或溯及既往問題。又土地稅
      法施行細則，係依據土地稅法第五十八條之規定訂定，立
      法機關授權行政機關發布命令，以補充法律，其授權之內
      容及範圍乃就其欲規範之事項作原則性規定，該事項係就
      執行法律有關之細則，技術性事項作規定，且上開財政部
      函釋及土地稅法施行細則第四十二條第二項，符合立法意
      旨，並未逾越母法規定之限制，亦未增加法律所無之限制
      ，原告指稱財政部相關函釋及土地稅法施行細則第四十二
      條第二項二者皆屬法規命令而非法律，不得作為課稅依據
      ，核不足採。
（三）次按行為時土地稅法第二十八條、第三十一條第一項第一
      款及土地稅法施行細則第四十七條之規定，於規定地價後
      ，曾經移轉之土地再經所有權移轉或設定典權而須申報繳
      納土地增值稅時，該土地增值稅之核計，稅捐稽徵機關應
      以經核定之申報移轉現值中減除其「前次移轉現值」為漲
      價總數額。又由於在一般正常之情形下，稅捐稽徵機關以
      地政機關改算之前次移轉現值數額核定之土地增值稅，與
      以分割前各筆土地之前次移轉現值數額核計之土地增值稅
      ，二者數額並無明顯差距，故稅捐稽徵機關為方便計算，
      實務上均慣例透過地政連線系統直接查詢並以地政機關分
      算之「前次移轉現值」數額核定土地增值稅；惟稅捐稽徵
      機關若認為依土地分割改算原則之規定所分算之「前次移
      轉現值」核計土地增值稅，有違實質課稅原則及租稅公平
      時，稅捐稽徵機關自仍得依土地稅法之相關規定核計土地
      增值稅，蓋土地分割改算地價原則僅係對於土地分割時，
      其分割後土地之原規定地價 (或前次移轉現值)、最近一
      次申報地價及當期公告土地現值如何分割改算所為之規定
      ，其目的亦有將共有土地分割前多數前次移轉現值調和為
      單一數據方便登錄在分割後之各宗土地登記簿之用意；至
      土地所有權之移轉，其土地漲價總額之計算，則應依土地
      稅法第三十一條之規定辦理，是有關分割改算乃為地政機
      關之權責，而課徵土地增值稅則屬被告之職責，故關於土
      地增值稅之計算，最終仍應依據土地稅法之相關規定為之
      ，自不待言。
（四）另參酌司法院釋字第四二０號解釋：「涉及租稅事項之法
      律，其解釋應本於租稅法律主義之精神，依各該法律之立
      法目的，衡酌經濟上之意義及實質課稅之公平原則為之。
      」司法院釋字第五０六號解釋理由書亦重申相同意旨。是
      租稅法所重視者，應為足以表徵納稅能力之實質的經濟事
      實，而非其外觀之法律行為或形式上之登記事項，對實質
      上相同經濟活動所產生之相同經濟利益，應課以相同之租
      稅，始符合租稅法律主義所要求及實質課稅原則。且實質
      課稅原則復為租稅法律主義之內涵及當然趨歸，是在解釋
      及適用稅法時，應以人民之實際經濟地位及一定事實為依
      歸，俾使稅捐之課徵與實質相符，從而，納稅義務人於經
      濟上已具備課稅構成要件，有時為規避租稅，違反租稅法
      之立法意旨，不當利用各種法律或非法律上方式，製成外
      觀或形式上存在之法律關係或狀態，使其不具備課稅構成
      要件，以減輕或免除應納之租稅。按共有土地之分割，其
      主要意義係為使土地能更有效利用，而土地稅法第三十九
      條之二第一項規定：「作農業使用之農業用地，移轉與自
      然人時，得申請不課徵土地增值稅。」係為保障農民之權
      益。原告卻利用農業用地不課徵土地增值稅之規定取巧操
      作，而以契約取得細微持分之應稅土地後，再與共有人共
      同購買此種不課徵土地增值稅之土地，形成共有關係後隨
      即辦理共有物分割，藉共有土地分割改算地價規定，以墊
      高應稅土地前次移轉現值，意圖再移轉土地時，得以降低
      漲價數額，規避鉅額土地增值稅負，顯係以不正當方法改
      變前次移轉現值，造成課稅不公平，已違反租稅公平正義
      原則。被告所屬新化分處事後查得原告係藉不課徵土地與
      應稅土地辦理共有物分割，取巧規避土地增值，自得本於
      職權，依土地稅法第二十八條、第三十一條及稅捐稽徵法
      第二十一規定於核課期間內，向原告補徵土地增值稅，並
      無違法。
（五）又行政機關基於法定職權，就行政法規所為之釋示，係闡
      明法規之原意，性質上並非獨立之行政命令，故應自法規
      生效日之日起有其適用，準此，財政部九十三年八月十一
      日台財稅字第０九三０四五三九七三號令旨在闡明土地稅
      法相關法規原意，被告所屬新化分處並非以該函令作為補
      徵系爭土地增值稅之法源依據，而仍係依土地稅法第二十
      八條及第三十一條規定核課系爭土地增值稅，故並無違反
      租稅法律主義；又按財政部七十四年十二月四日台財稅第
      二五八０五號函釋規定：「稅捐稽徵法第二十一條第二項
      規定，在前項核課期間內，經另發現應徵之稅捐者，仍應
      依法補徵或並予處罰。所謂『另發現應徵之稅捐』，只須
      其事實不在行政救濟（即復查、訴願、行政訴訟，但不包
      括原核定）裁量範圍內，均屬『另發現應徵之稅捐』‧‧
      ‧。」又納稅義務人經該稅捐稽徵機關核定之案件，如經
      過法定期間而納稅義務人未申請復查或行政爭訟，其查定
      處分，固具有形式上之確定力，惟稽徵機關如發現原處分
      確有短徵，為維持課稅公平原則，基於公益上之理由，要
      非不可自行變更原查定處分，而補徵其應繳之稅額（最高
      行政法院五十八年判字第三十一號判例參照）。則系爭土
      地於核課期間內既經發現有應徵之稅捐，自得依法補徵，
      於法亦無不合。
（六）按「實施都市平均地權條例第一條載明，本條例所未規定
      者，應適用土地法及其他法律有關之規定。土地法第七十
      二條所謂土地權利變更，係將土地權利之移轉，與分割、
      合併等並舉，則所謂移轉，應不包括分割而言。復按同法
      第一百七十八條列舉土地所有權移轉之情形，有絕賣移轉
      ，繼承及贈與移轉，亦未規定分割為移轉之一種。查共有
      物分割，係將共有人之共有權變更為單獨所有，與所有權
      之移轉係屬所有權主體之變更之情形，顯不能混為一談。
      依上開條例第五章規定，土地所有權移轉而有自然漲價者
      ，固應課徵土地增值稅，惟共有土地之分割，既難認為土
      地所有權之移轉，自不能就之課徵土地增值稅。」最高行
      政法院五十六年判字第一四四號著有判例。亦即共有物之
    　原物分割，只是將所有權之型態由共有變為單獨所有，將
    　應有部分變為特定部分，非屬土地所有權移轉，故縱使共
    　有土地在分割前已有漲價，該漲價之利益對所有人而言，
    　仍尚未實現，則因分割使各共有人就存在於共有物全部之
    　應有部分，互相移轉之結果，各共有人就其取得部分土地
    　既存價值業已概括承受，從而原告嗣將因共有物分割而取
    　得之土地，出售予第三人辦理所有權移轉時，既是該土地
    　合法登記之所有權人，為土地稅法第五條及第二十八條所
    　規定，應申報移轉現值繳納土地增值稅之納稅義務人外，
    　亦是實際實現利得之人，自應負繳納土地增值稅之義務。
    　簡言之，共有物分割與土地稅法第三十一條規定之「土地
    　所有權移轉」意義截然不同，而原告精心巧妙安排後，以
    　共有物分割名義取得之土地，因共有物分割之特性，使實
    　際應表現之「土地所有權移轉」之表象隱而未彰，以致於
      再移轉時原告既是法定土地增值稅之納稅義務人，亦是該
      土地自然漲價收益實現之人，故依前揭財政部函令規定對
      原告補稅，自無不合。
（七）利用創設共割藉共有物分割改算地價原則，改算地價後為
      何應稅土地現值前次移轉現值會提高：創設共割主要目的
      是逃漏土地增值稅，共有人利用共有物分割改算地價隨著
　　　人走的特性，藉共有物分割改算地價原則，分割後欲取得
　　　應稅土地者，先購買極微小應有部分，因為購買應有部分
　　　小計算土地增值稅漲價總數額通常是零或很小，亦即核定
　　　土地增值稅為零元，或是繳納較少的土地增值稅。創設共
　　　割後欲取得應稅土地者，先購買極微小應有部分應稅土地
　　　，形成共有關係，再與共有人共同購買農業用地或免稅土
　　　地，應稅土地應有部分小者，其農業用地或免稅土地應有
　　　部分就要非常大（因為應稅土地應有部分小者分割前應有
　　　部分總現值就非常小，所以就必須購買應有部分較大的農
　　　業用地或免稅土地以提高分割前應有部分總現值），並規
　　　劃符合土地稅法施行細則第四十二條第二項之規定，分別
    　共有土地分割後，各人所取得之土地價值與其分割前應有
　　　部分價值相等者，免徵土地增值稅或分割後價值增減在一
　　　平方尺單價以下，依財政依部八十一年七月六日台財稅第
    　八一０二三八七三九號函釋意旨，逕向地政機關辦理共有
　　　物分割登記。藉由共有物分割改算地價原則，農業用地或
　　　免稅土地之現值就會移轉至應稅土地，因此應稅土地改算
    　地價結果前次移轉現值就會提高，農業用地或免稅土地前
　　　次移轉現值降低，亦即經改算過程將農業用地或免稅土地
　　　現值移轉至應稅土地，致再移轉時因無漲價進而土地增值
   　 稅稅額為零，以規避鉅額土地增值稅。
（八）綜上所述，本件訴訟原告所述並無足採，請依法判決駁回
      原告之訴，以維稅政。
　　理  由
一、原告經合法通知，未於言詞辯論期日到場，核無行政訴訟法
    第二百十八條準用民事訴訟法第三百八十六條各款所列情形
    之一，爰依被告之聲請，准由其一造辯論而為判決。
二、按「已規定地價之土地，於土地所有權移轉時，應按其土地
    漲價總數額徵收土地增值稅‧‧‧。」、「土地漲價總數額
    之計算，應自該土地所有權移轉或設定典權時，經核定之申
    報移轉現值中減除左列各項後之餘額，為漲價總數額：一、
    規定地價後，未經過移轉之土地，其原規定地價。規定地價
    後，曾經移轉之土地，其前次移轉現值。‧‧‧。」、「分
    別共有土地分割後，各人所取得之土地價值與其分割前應有
    部分價值相等者，免徵土地增值稅；其價值減少者，就其減
    少部分課徵土地增值稅。」、「本法第三十一條所稱土地漲
    價總數額，在原規定地價後曾經移轉之土地，於所有權移轉
    或設定典權時，以其申報移轉現值超過前次移轉時申報之現
    值之數額為準。」、「已規定地價之土地分割時，其分割後
    各宗土地之原規定地價或前次移轉申報現值、最近一次申報
    地價及當期公告土地現值之總和，應與該土地分割前之地價
    數額相等。」土地稅法第二十八條前段、第三十一條第一項
    第一款、同法施行細則第四十二條第二項、第四十七條及平
    均地權條例施行細則第二十三條第一項分別定有明文。次按
    「在前項核課期間內，經另發現應徵之稅捐者，仍應依法補
    徵或並予處罰；在核課期間內未經發現者，以後不得再補稅
    處罰。」稅捐稽徵法第二十一條第二項亦規定明確。另「原
    持有應稅土地之土地所有權人，利用應稅土地與免徵或不課
    徵土地增值稅之土地，取巧安排形成共有關係，經分割後再
    移轉應稅土地者，無論再移轉時之納稅義務人是否為原土地
    所有權人名義，依實質課稅原則及土地稅法第二十八條、第
    三十一條規定，該土地於分割後再移轉時，應以其分割前之
    原規定地價或前次移轉現值為原地價，計算漲價總數額課徵
    土地增值稅。本解釋令發布前類此上開經共有分割且再移轉
    之案件，應依上述規定補徵其土地增值稅。‧‧‧」財政部
    九十三年八月十一日台財稅字第０九三０四五三九七三０號
    函釋在案。
三、經查，系爭土地原由坐落台南縣仁德鄉○○段母號一一五七
    、一一六一、一一六二、一一六三、一一六九、一一七０、
    一一七一號等六筆土地先合併後再分割出來，其合併及分割
    之過程為：原坐落台南縣仁德鄉○○段一一五四、一一五五
    、一一五七、一一五八、一一五九、一一六一、一一六二、
    一一六三、一一六九、一一七０、一一七一地號等十一筆應
    稅土地原為訴外人陳金安所有，原告與訴外人陳君豪於九十
    二年六月向陳金安購買上述十一筆應稅土地應有部分各一╱
    一０００００以取得共有關係，九十二年六月又共同購買坐
    落台南縣關廟鄉○○○段八六一地號農業用地各取得應有部
    分一七五０四╱一０００００ (原告)、五七０八八╱一０
    ００００（陳君豪）、二五八五八/一０００００（陳金安
    ）；原告與陳金安向陳君豪購買坐落台南縣關廟鄉○○段七
    七─七０、九七─一、一一０、一一０─二、一一一、一一
    二、一七０─一地號七筆農業用地應有部分各一╱一０００
    ００；陳君豪與陳金安向原告購買坐落台南縣關廟鄉○○段
    七七─七二地號農業用地應有部分各一╱一０００００，造
    成二十筆土地共有事實，其後即於同年七月以分割後價值減
    少在一平方公尺單價以下，依財政部八十一年七月六日台財
    稅第八一０二三八七三九號函釋規定，逕向地政機關辦理共
    有物分割。共有物分割後，原告與陳君豪取得坐落台南縣仁
    德鄉○○段一一五七、一一五八、一一五九、一一六一、一
    一六二、一一六三、一一六九、一一七０、一一七一地號等
    九筆應稅土地（各應有部分一╱二），陳金安取得坐落台南
    縣仁德鄉○○段一一五四地號應稅土地及坐落台南縣關廟鄉
    ○○○段八六一地號、坐落台南縣關廟鄉○○段七七─七０
    、七七─七二、九七─一、一一０、一一０─二、一一一、
    一一二、一七０─一地號等九筆農業用地，餘坐落台南縣仁
    德鄉○○段一一五五地號應稅土地由三人各應有部分三九三
    二╱一００００ (原告)、三九五一╱一００００0（陳君豪
    ）、二一一七╱一００００（陳金安）。同年十月坐落台南
    縣仁德鄉○○段一一六二地號分割出一一六二─一、─二地
    號，一一六三地號分割出一一六三─一、─二地號之後，太
    子段一一五七地號土地，旋於九十二年十一月五日合併太子
    段一一六一、一一六二、一一六三、一一六九、一一七０、
    一一七一地號等六筆土地，並於同日分割成一一五七、一一
    五七─一至一一五七─一五地號等十六筆土地（含系爭土地
    ），其後原告將分割後取得之系爭土地移轉予訴外人蔡惠美
    ，並於九十三年三月十六日向被告所屬新化分處申報土地移
    轉現值，經核定土地增值稅為零。嗣經被告所屬新化分處查
    獲原告係利用應課徵土地增值稅之土地與不課徵土地增值稅
    之農業用地先形成共有關係後，再辦理共有物分割，並藉平
    均地權條例施行細則第二十三條第一項規定，經共有物分割
    ，提高系爭土地之前次移轉現值，使系爭土地之移轉現值由
    原來七十七年八月一、０００元、七００元遽然提高至一九
    、二四二．九元、二一、五六八．二元，致於再移轉時因為
    無漲價而土地增值稅稅額為零，基於上述稅捐規避之事實，
    被告所屬新化分處乃依據財政部九十三年八月十一日台財稅
    字第０九三０四五三九七三０號令及稅捐稽徵法第二十一條
    規定，以系爭土地分割前經加權平均計算前次移轉現值每平
    方公尺七十七年八月一、０００元 (0000000╱00
    000000)、七十七年八月七００元（三一八一八八╱
    00000000）、七十七年十月一、０００元（七０六
    五００╱00000000）、七十七年十月七００元（二
    ０三三一九╱00000000）、九十二年六月一四、九
    五０元（五三╱00000000）、九十二年六月一七、
    八００元（一四七╱00000000）為原地價，重新計
    算漲價總數額，補徵系爭土地之土地增值稅計三、五五九、
    六四八元等情，此有被告所屬新化分處九十三年十一月五日
    南縣稅新分一字第０九三００八八七七０號函及被告九十四
    年三月十四日南縣稅法字第０九四０一０三七五二號復查決
    定書影本等附於原處分卷可稽，洵堪信實。
四、原告起訴意旨雖以：依「租稅法定原則」，租稅之構成要件
    均應以形式意義之法律定之，不得授權行政機關制定，現行
    實務上「共有土地分割」課徵土地增值稅之依據，乃土地稅
    法施行細則第四十二條第二項及財政部發布之相關函釋，然
    而該二者皆屬法規命令而非法律，以共有土地分割前與分割
    後所取得土地公告現值是否相等，決定應否課徵土地增值稅
    ，要屬「課稅要件」，非為執行租稅法律之細節性、技術性
    事項，乃「國會保留」之事項，不得以法規命令訂定，又被
    告引用財政部九十三年八月十一日台財稅字０九三四五三九
  　七三號函釋意旨，財政部該函釋縱然係為維護租稅公平，然
    而「法律」既無明文規定共有土地分割應課徵土地增值稅，
　  則該函解釋顯失依據云云，資為論據。
五、惟按「涉及租稅事項之法律，其解釋應本於租稅法律主義之
    精神，依各該法律之立法目的，衡酌經濟上之意義及實質課
    稅之公平原則為之。」司法院釋字第四二０號解釋可資參照
    。是租稅法所重視者，應為足以表徵納稅能力之實質的經濟
    事實，而非其外觀之法律行為或形式上之登記事項，對實質
    上相同經濟活動所產生之相同經濟利益，應課以相同之租稅
    ，始符合租稅法律主義所要求之公平及實質課稅原則。而實
    質課稅原則為租稅法律主義之內涵及當然歸趨，故有關課徵
    租稅構成要件事實之判斷及認定，自亦應以其實質上經濟事
    實關係及所產生之實質經濟利益為準，而非以形式外觀為準
    ，否則勢將造成鼓勵投機或規避稅法之適用，無以實現租稅
    公平之基本理念及要求（最高行政法院八十二年度判字第二
    四一０號判決參照）。是則倘若在經濟面上實質上已具備課
    徵土地增值稅之納稅義務人，竟違反法律實質及公平課稅之
    立法意旨，不當的利用法律上之形式或法律行為，蓄意製造
    外觀上或形式上存在之法律關係或法律狀態，規避或免除其
    應納之土地增值稅，為確保租稅公平，仍應以事實上存在之
    實質，就具體個案判斷其應課徵之土地增值稅。易言之，按
    租稅法「實質課稅原則」，並衡酌禁止為達成某種經濟目的
    而濫用租稅法律上方式，以規避納稅義務之「禁止租稅規避
    行為原則」，為防止規避租稅而確保租稅之徵收，在法律關
    係之外觀真實之事實或經濟負擔狀態有所不同時，仍應以事
    實上存在之實質，就具體個案從事個別之判斷，藉以決定應
    否課徵租稅及其課徵範圍。否則對於選擇正當行為而符合課
    稅構成要件之納稅義務人而言，將產生不公平之現象。
六、又按土地稅法第二十八條、第三十一條第一項第一款及土地
    稅法施行細則第四十七條之規定，於規定地價後，曾經移轉
    之土地再經所有權移轉或設定典權而須申繳土地增值稅時，
    該土地增值稅之核計，稅捐稽徵機關應以經核定之申報移轉
    現值中減除其「前次移轉現值」為漲價總數額。惟於一般正
    常之情形下，稅捐稽徵機關以地政機關按前開土地分割改算
    地價原則規定分算之「前次移轉現值」數額為據，而核定之
    土地增值稅，與以分割前各筆土地之「前次移轉現值」數額
    核計之土地增值稅，二者數額並無明顯差距，故於一般稅捐
    稽徵作業上，稅捐稽徵機關基於便宜計算，乃於慣例上均以
    前開地政機關分算之「前次移轉現值」數額核定土地增值稅
    ，惟稅捐稽徵機關若認依土地分割改算地價原則之規定所分
    算之「前次移轉現值」核計土地增值稅，有違實質課稅原則
    及租稅公平原則時，稅捐稽徵機關自仍得依土地稅法之相關
    規定核計土地增值稅，蓋土地分割改算地價原則，係就土地
    分割時，其分割後土地之原規定地價（或前次移轉現值）、
    最近一次申報地價及當期公告土地現值如何分割改算所為之
    規定，其目的亦有將共有土地分割前多數前次移轉現值簡化
    為單一數據方便登錄在分割後之各宗土地登記簿之用意；至
    土地所有權之移轉，其土地漲價總數額之計算，則應依土地
    稅法第三十一條之規定辦理，且該分割改算地價為地政機關
    之權責，惟課徵土地增值稅屬稅捐稽徵機關之職責，故關於
    土地增值稅之計算，最終仍應依據土地稅法之相關規定為之
    ，應無疑義。再查，已規定地價之土地分割時，其分割後各
    宗土地之原規定地價或前次移轉申報現值、最近一次申報地
    價及當期公告土地現值之計算方法，原規定在平均地權條例
    施行細則第二十三條第一項，嗣因內政部所頒訂之「土地分
    割改算地價原則」已有詳細規定，現行平均地權條例施行細
    則第二十三條第一項已將土地分割改算地價之規定刪除，故
    現行之計算方法係依內政部所頒訂土地分割改算地價原則為
    之；而依該土地分割改算地價原則規定，共有土地所有權之
    分割，其分割後之原地價（原規定地價、前次移轉現值）之
    計算原則，在計算過程中，如原地價年月不同，應以物價指
    數調整為同一基期，有關共有物分割價值之計算，依平均地
    權條例施行細則第六十五條之規定，係以分割當時之公告土
    地現值為準。因共有物分割常涉及多筆共有土地，而每筆土
    地各共有人應有部分之前次移轉現值或有不同，為簡化分割
    後各宗土地前次移轉現值之登載，並作為稅捐稽徵機關計算
    分割後課徵土地增值稅之參考，故土地分割時，如原地價年
    月不同，應以物價指數調整為同一基期，再以該調整後之數
    額作為前次移轉現值登載於土地登記簿，並依平均地權條例
    施行細則第二十三條第二項規定通知稅捐稽徵機關。然上開
    土地分割調整後之前次移轉現值，與一般未經分割改算之土
    地移轉（如買賣、互易、贈與等）時重新登載之前次移轉現
    值，係以移轉當時之年月及納稅義務人向稅捐稽徵機關申報
    之土地現值即移轉現值（依規定只能大於或等於土地公告現
    值，不得小於土地公告現值）為準，並不相同；土地分割後
    調整之前次移轉現值之年月與其基期之調整有關，但與分割
    之日期並無關聯，其數額係按物價指數調整，亦與土地公告
    現值無關，其差異之原因在於土地分割只是將所有權之形態
    由共有變為單獨所有，即將應有部分變為特定部分，其權利
    價值仍由原所有人繼續保有，縱使該土地在分割前已有漲價
    ，因該漲價之利益對所有人而言，尚未實現，核與土地稅法
    第三十一條所謂「土地所有權移轉」之定義，係指移轉後所
    有人已有所變動，原所有人已取得土地自然漲價之利益，故
    應予課徵土地增值稅之情形，並不相同。是共有土地分割後
    ，各人所取得之土地價值與其分割前應有部分價值相等者，
    免徵土地增值稅；則土地共有人於土地分割後，將取得之土
    地再出售與第三人，稅捐稽徵機關不以分割時調整之前次移
    轉現值，而以分割前之前次移轉現值計算土地漲價總數額之
    基準，核課土地增值稅，亦足以反應該土地自然漲價之實際
    情形，且未增加所有人之負擔，並無違反前述實質課稅及公
    平課稅原則之精神，且符合土地稅法第二十八條、第三十一
    條第一項第一款之規定。
七、又查，前揭財政部九十三年八月十一日台財稅字第０九三０
    四五三九七三０號函釋意旨，係基於中央稅捐稽徵主管機關
    之職權，就有原持有應稅土地之土地所有權人，利用應稅土
    地與免徵或不課徵土地增值稅之土地，取巧安排形成共有關
    係，經分割後再移轉應稅土地之情形者，仍應以其分割前之
    原規定地價或前次移轉現值為原地價，計算漲價總數額課徵
    土地增值稅，其係在闡明土地稅法第二十八條、第三十一條
    規定之原意，與上述規定之立法目的相符，亦與前述之實質
    課稅原則無違，自得援用。又按，依土地稅法施行細則第一
    條規定，該施行細則係依據土地稅法第五十八條之規定所訂
    定，是該施行細則顯係經立法機關授權而由行政機關所發布
    ，其第四十二條第二項係對分別共有土地分割後，各人所取
    得之土地價值與其分割前應有部分價值相等或減少時，應如
    何課徵土地增值稅所為之規定，係就執行土地稅法有關課徵
    土地增值稅所為之細節性、技術性事項所為之規定，其規定
    符合土地稅法課徵土地增值稅相關規定之立法意旨，並未逾
    越母法規定之限制，亦未增加法律所無之限制，自亦得適用
    ，亦屬無疑。是原告主張：土地稅法施行細則第四十二條第
    二項及財政部九十三年八月十一日台財稅字０九三四五三九
    七三號函釋，二者皆屬法規命令而非法律，以共有土地分割
    前與分割後所取得土地公告現值是否相等決定應否課徵土地
    增值稅，要屬「課稅要件」，非為執行租稅法律之細節性、
    技術性事項，乃「國會保留」之事項，不得以法規命令訂定
    ，被告依上述規定及函釋意旨，課徵原告系爭土地增值稅，
    與租稅法定原則有違云云，均不足採。
八、綜上所述，原告上開主張，顯不足取，被告於原告將系爭土
    地出售與訴外人蔡惠美時，以系爭土地分割前經加權平均計
    算前次移轉現值每平方公尺七十七年八月一、０００元（0
    000000╱00000000）、七十七年八月七００
    元（三一八一八八╱00000000）、七十七年十月一
    、０００元（七０六五００╱00000000）、七十七
    年十月七００元（二０三三一九╱00000000）、九
    十二年六月一四、九五０元（五三╱00000000）、
    九十二年六月一七、八００元（一四七╱00000000
    ）為原地價，重新計算漲價總數額，補徵系爭土地之土地增
    值稅計三、五五九、六四八元，不論從土地稅法第二十八條
    、第三十一條之規定或由實質課稅之原則觀之，均無違誤。
    復查及訴願決定遞予維持，亦無不合。原告起訴意旨求為撤
    銷，為無理由，應予駁回。
據上論結，本件原告之訴為無理由，依行政訴訟法第二百十八條
、第一百九十五條第一項後段、第九十八條第三項前段、民事訴
訟法第三百八十五條第一項前段，判決如主文。
中　　華　　民　　國　九十四　年 　十一　月   二十九　日
                  第一庭審判長法　官　呂佳徵
                              法  官　蘇秋津
                              法  官　林勇奮
以上正本係照原本作成。
如不服本判決，應於判決送達後二十日內向本院提出上訴書狀，
其未表明上訴理由者，應於提起上訴後二十日內向本院提出上訴
理由書（須按對造人數附繕本）；如於本判決宣示或公告後送達
前提起上訴者，應於判決送達後二十日內補提上訴理由書（須附
繕本）。未表明上訴理由者，逕以裁定駁回。
提起上訴應預繳送達用雙掛號郵票七份（每份三十四元）。
中　　華　　民　　國　九十四　年 　十一　月   二十九　日
　　　　　　　　　　　　　　  書記官　黃玉幸
